臺灣臺中地方法院刑事判決　　　　　　　　95年度易字第68號
公　訴　人　台灣台中地方法院檢察署檢察官
被　　　告　丁○○
選任辯護人　呂秀梅律師
　　　　　　蔡嘉容律師
上列被告因詐欺案件，經檢察官提起公訴及移送併辦（起訴案號
：94年度偵緝字第1384號，併辦案號：94年度偵緝字第1385號）
，本院判決如下：
    主    文
丁○○共同連續行使偽造私文書，足以生損害於他人，處有期徒
刑年陸月。偽造之「陸軍聯勤總司令部三組印」、「上尉財務
官陳宜文」、「上校組長杜台文」、「長佳營造有限公司 」、
「唐濟球」印章各壹枚，及「陸軍聯勤總司令部三組印」印文壹
枚、「上尉財務官陳宜文」印文壹枚、「上校組長杜台文」印文
貳枚、「長佳營造有限公司」印文貳枚、「唐濟球」印文貳枚、
「羅福助」簽名壹枚，均沒收。
    事    實
一、丁○○基於意圖為自己不法所有之概括犯意，於下列時、地
    ，以下述方式向被害人為詐欺行為及偽造、行使偽造私文書
    行為：
(一)、民國86年6月2日，在庚○○○位於台中市○區○○街110 號
    住處，對庚○○○佯稱：伊是未上市之宏統營造股份有限公
    司（下稱宏統公司）之董事，宏統公司計畫1年後要上市，
    獲利頗豐，目前有現賺一成的機會，因為宏統公司現有股票
    300張，可以每股新台幣（下同）22元之價格購入，俟過戶
    後15日內，伊將以每股23元之價格向其買回，每股可現賺1
    元等語，致庚○○○不疑有他，陷於錯誤，委請丁○○代為
    購入300張（即30萬股，共660萬元）之宏統股票，丁○○出
    具將以每股23元買回股票之協議書予庚○○○，庚○○○並
    隨即購買付款人為合作金庫銀行台中支庫、面額660萬元、
    發票日為86年6月2日之即期支票交付予丁○○，惟丁○○其
    後遲未交付股票，亦無返還660萬元。
(二)、86年8月中旬某日，在庚○○○前開住處，對庚○○○佯稱
    ：宏統公司最近有增資計畫，可以每股15元之低價買進宏統
    公司股票，將來獲利豐富等語，致庚○○○信以為真，陷於
    錯誤，允諾投資購買宏統公司之增資股票74.2張（即74200
    股，共111萬3千元），並隨即於86年8月18日購買付款人為
    合作金庫銀行台中支庫、面額111萬3千元（移送併辦意旨書
    誤載為110萬3千元）、發票日為86年8月18日之即期支票交
    付予丁○○，惟丁○○其後遲未交付股票，亦無返還111萬3
    千元。
(三)、87年5月間某日，在台中市市○路之耕讀園餐廳，對庚○○○佯稱：伊擬設立德笙科技股份有限公司（下稱德笙公司）
    ，投資生產ＬＣＤ，預計募集4億元資金，該公司工廠位於
    中原大學附近，包括萊德股份有限公司董事長、偉詮股份有
    限公司董事長、中央投資公司都有投資等語，邀約庚○○○
    參與投資，並提出德笙公司投資評估報告1份，以取信於庚○○○，致庚○○○信以為真，陷於錯誤，而欲投資1千萬
    元，並於87年5月11日，先以庚○○○之夫楊惠生名義匯款1
    千萬元予丁○○，後因認投資過多，減少投資額為每股12.5
    元之價格，投資認購400張股票，共500萬元，遂由丁○○退
    還其他款項，僅餘投資額500萬元，丁○○則簽發支票號碼
    PA0000000、發票人丁○○、受款人楊惠生、金額500 萬元
    、付款人泛亞商業銀行中清分行、未載發票日之支票1紙予
    庚○○○，以為投資憑證，惟丁○○其後遲未交付股票，亦
    無返還500萬元，所簽發之支票後經庚○○○於89年8月24日
    請求提示付款亦遭退票。
(四)、87年5月初，在庚○○○前開住處，向庚○○○佯稱：伊係
    長明建設股份有限公司（下稱長明公司）之董事長，長明公
    司計畫在台中市八期重劃區豐樂公園附近蓋房子，該案議長
    及副議長均有參與，一年後利潤5成，深具投資價值等語，
    致庚○○○信以為真，陷於錯誤，而於87年5月11日先匯款
    300萬元予丁○○，再以丁○○原應支付予庚○○○之投資
    及借款利息100萬元充作投資額，共投資400萬元。惟丁○○
    其後遲未交付紅利，亦無退還投資款項，經庚○○○多次催
    討，丁○○方簽發支票號碼PA0000000、發票人丁○○、受
    款人庚○○○、金額400萬元、付款人泛亞商業銀行中清分
    行、發票日89年8月3日之支票1紙予庚○○○，惟經庚○○○於89年8月24日提示請求付款，亦遭退票。
(五)、88年6月間，在庚○○○前開住處，向庚○○○佯稱：伊是
    長佳營造有限公司（下稱長佳營造公司）之負責人，專門包
    攬公家工程，利潤有三成，只要有1千萬元，就能做1億元之
    生意，現有一南崁聯勤總部發包之「中正體育館暨聯合行政
    大樓工程」正在進行投標，需要押標金，希望能先墊借500
    萬元，等開標後，即可返還等語，致庚○○○信以為真，陷
    於錯誤，而允諾借款500萬元予丁○○，並由庚○○○之夫
    楊惠生於88年6月15日，匯款500萬元予丁○○，丁○○則簽
    發面額500萬元、到期日為88年6月15日、付款人為泛亞商業
    銀行台中分行之本票1張，交庚○○○收執，以為擔保。嗣
    於88年8月12日前某日，丁○○為取信庚○○○，為免其催
    討歸還前開款項，竟基於偽造及行使偽造私文書之犯意，先
    在台中某處，委託不知情之成年刻印業者，偽刻「陸軍聯勤
    總司令部三組印」、「上尉財務官陳宜文」、「上校組長杜
    台文」、「長佳營造有限公司」、「唐濟球」之印章各1枚
    ，並偽造「陸軍聯勤總司令部三組印」印文1枚、「上尉財
    務官陳宜文」印文1枚、「上校組長杜台文」印文2枚、「長
    佳營造有限公司」印文2枚、「唐濟球」印文2枚，於以「陸
    軍聯勤總司令部三組」為通知單位之通知函上，而偽造完成
    日期為88年8月12日，內容為「中正體育館暨聯合行政大樓
    工程」押標金及履約保證金暫緩退回之私文書，足生損害於
    「陸軍聯勤總司令部三組」、「陳宜文」、「杜台文」、「
    長佳營造有限公司」及「唐濟球」等，並持前開偽造之私文
    書對庚○○○行使，佯稱：長佳營造公司已標得該工程，但
    因聯勤司令部方面要查是否有官商勾結情事，故押標金尚無
    法退還等語，一再推託返還欠款，後前開本票於88年12月27
    日經提示請求付款亦遭退票。
(六)、89年3月間某日，在台中某處，向乙○○、戊○○、辛○○
    等人佯稱：伊是承林實業有限公司（下稱承林公司）之負責
    人，承林公司名下持有立生半導體股份有限公司（下稱立生
    公司）之股票200張，有意願出售等語，致乙○○、戊○○
    、辛○○均信以為真，陷於錯誤，遂由戊○○出資16萬元、
    乙○○出資160萬元、辛○○出資144萬元，而共同合資320
    萬元，向丁○○購買該200張之立生公司股票，並依丁○○
    指示，於89年3月7日匯款320萬元至承林公司在泛亞銀行開
    設之000000000000號帳戶內，然丁○○卻遲遲未交付股票，
    經乙○○等人一再催討，丁○○始於89年6月11日簽立協議
    書1紙，承諾將於89年6月15日交付上開股票，然丁○○屆期
    仍未依約交付股票，且逃逸無蹤，朱春讓等人始知受騙。
(七)、89年6月中旬前某日，先在不詳地點，與姓名、年籍不詳之
    成年人基於偽造及行使偽造文書之犯意聯絡，推由該成年人
    以羅福助之名義，偽造「羅福助」之簽名1枚於內容表示可
    買賣取得南亞科技股份有限公司（以下簡稱南亞公司）之協
    議書上，而共同偽造完成前開文書1紙，足生損害於羅福助
    本人。復於89年6月中旬某日，在台中市○○路○段之風尚
    人文咖啡館，對壬○○佯稱：南亞公司近期會上市，其與羅
    福助關係很好，可以低於市價之行情拿到南亞科技公司之股
    票，且因自己也想多購買一點南亞公司之股票，需向壬○○
    借款等語，並為取信壬○○而行使前開偽造之協議書1紙，
    以邀約壬○○投資南亞科技公司之未上市股票及出借款項，
    致壬○○信以為真，陷於錯誤，遂允諾投資南亞公司股票共
    48萬元及借款21萬元予丁○○，並於89年7月中旬某日，在
    泛亞銀行中清分行，交付21萬元之現金予丁○○，另於同年
    7月31日，在泛亞銀行中清分行，依丁○○之指示，以現金
    存款48萬元至泛亞銀行太平分行、帳號：000-000-000000號
    、戶名：李莉鳳之帳戶內。然丁○○於取得上開款項後，竟
    未依約交付南亞公司股票予壬○○及拒不返還借款，且一再
    藉故推託，壬○○始驚覺有異，嗣經壬○○一再追討，丁○○乃於89年8月30日，在台中市○○路與惠中路附近之肯德
    雞速食店，簽立借款51萬元、48萬元之收據各1紙及51萬元
    、48萬元之本票各1紙予壬○○，然上開本票屆期均未兌現
    ，而丁○○又逃逸無蹤，壬○○始知受騙。
二、案經告訴人壬○○、庚○○○、乙○○、戊○○、辛○○訴
    由台灣台中地方法院檢察署檢察官偵查起訴及移送併案審理
    。
    理    由
甲、程序方面：
    按被告以外之人於審判外之言詞或書面陳述，除法律有規定
    者外，不得作為證據，刑事訴訟法第159條第1項固定有明文
    。惟被告以外之人於審判外之陳述，雖不符同法第159條之1
    至之4之規定，而經當事人於審判程序同意作為證據，法院
    審酌該言詞陳述或書面陳述作成時之情況，認為適當者，亦
    得為證據。又當事人、代理人或辯護人於法院調查證據時，
    知有第159條第1項不得為證據之情形，而未於言詞辯論終結
    前聲明異議者，視為有前項之同意，同法第159條之5亦定有
    明文。查本案告訴人乙○○、戊○○及證人林吉上等於警詢
    之指述，為審判外之陳述而屬傳聞證據，公訴人及被告於本
    院準備程序及審判程序中對於前述告訴人於偵查中之指述暨
    其他相關具傳聞性質之證據資料之證據能力，均表示沒有爭
    執，且迄於言詞辯論終結前亦未聲明異議。本院審酌渠等陳
    述及證據資料作成時之情況，核無違法取證或其他瑕疵，認
    為以之作為證據為適當，上開證人於審判外之陳述及相關證
    據資料，自得做為證據，合先敘明。
乙、實體方面：
壹、得心證之理由：
一、犯罪事實欄一(一)部分：
    訊據被告丁○○固不否認有收受告訴人庚○○○交付之即期
    支票660萬元一事，惟矢口否認有何詐欺犯行，辯稱：宏統
    公司300張股票部分，最早原先是伊其他友人要買，但是該
    友人說要等他的錢下來，伊跟他說先找人來代墊款，伊就找
    庚○○○，這300張，等於660萬元，對方說要讓庚○○○每
    股多賺一塊，那個時候是用伊的名義買300張，伊將股票交
    給庚○○○，因為是未上市股票所以沒有集保問題，過了15
    天伊朋友沒有依約付錢，但是事後伊有找庚○○○，說每股
    差價1塊，300張總共30萬元，伊就匯了30萬元給庚○○○，
    另外660萬元伊就當作跟庚○○○借款，伊每個月利息給她
    13萬2千元，同時伊660萬元的支票已經開好給她，本來是保
    證票，後來因為伊開建設公司遇到921大地震，經濟上週轉
    不過來才跳票，且伊的房子、土地都被查封，這300張股票
    是因為庚○○○家中遭竊所以不知去向，告訴人庚○○○有
    去報案，但是伊自己沒有去報案云云，經查：
(一)、被告於86年6月2日，在庚○○○位於台中市○區○○街110
    號住處，曾對庚○○○稱：伊是未上市之宏統公司之董事，
    宏統公司計畫1年後要上市，獲利頗豐，目前有現賺一成的
    機會，因為宏統公司現有股票300張，可以每股22元之價格
    購入，俟過戶後15日內，伊將以每股23元之價格向其買回，
    每股可現賺1元等語，庚○○○遂委請被告代為購入300張（
    即30萬股，共660萬元）之宏統股票，被告出具將以每股23
    元買回股票之協議書予庚○○○，庚○○○並隨即購買付款
    人為合作金庫銀行台中支庫、面額660萬元、發票日為86年6
    月2日之即期支票交付予被告一節，經告訴人庚○○○於偵
    查中陳述明確（89年度偵字第10336號卷第60至第61頁、94
    年度偵緝字第1385號卷第36頁），並有台中市第二信用合作
    社轉帳收入傳票、取款條、合作金庫銀行台中支庫支票及協
    議書各1紙存卷可參（89年度偵字第10336號卷第9至第12頁
    ），且為被告所不爭，故此部分之事實，堪足認定。
(二)、被告取得前開款項後，並未交付告訴人庚○○○宏統公司股
    票300張，業經告訴人庚○○○於偵查中證述：86年5月間被
    告介紹伊買入宏統公司之股票200張，花費440萬元，此部分
    股票被告有交付。後來86年6月間，被告要伊以一股22元買
    進宏統公司股票，伊便買入300張，被告稱說要以23元買回
    ，雙方有簽訂1張協議書，約定過戶後15天內買回，被告卻
    沒有將股票給伊，也沒有買回，後來被告則說要將660萬元
    轉為借款，每月利息2分（即每月利息13萬2千元），有將差
    額30萬元給伊，及給付幾次利息等語（89年度偵字第10336
    號卷第61頁正面、反面，94年度偵緝字第1385號卷第36頁）
    ，足認被告並未交付宏統公司股票300張予告訴人庚○○○
    ，否則其何須於事後要求告訴人庚○○○將660萬轉為借款
    並答應支付利息及買回股票之差額。復觀之宏統營造股份有
    限公司股東持有股份資料表上所載之庚○○○持股股數，僅
    有86年5月23日購入之200張，及其後之盈餘增資配股，並無
    購入300張股票之紀錄，更證告訴人庚○○○之陳述與事實
    相符，堪值採信。而被告雖提出臺灣高雄地方法院87年度催
    字第730號公示催告裁定（89年度偵字第10336號卷第76至第
    91頁），惟其上之證券遺失聲請人為被告，且遺失之股票為
    宏統公司股票200張，是此部分顯與告訴人所欲購之300張宏
    統公司股票無涉，難為被告有利之認定。
(三)、依上以觀，被告於取得告訴人庚○○○所交付之660萬元款
    項後，並未為其購得宏統公司股票300張，且被告亦非宏統
    公司之負責人或董事，亦有公司登記基本資料查詢附卷可稽
    （94年度偵緝字第1385號卷第40至第42頁），則被告非宏統
    公司之董事，卻以該公司董事自稱，向告訴人庚○○○訛稱
    可代購宏統公司股票300張，於告訴人庚○○○交付660萬元
    後，遲未交付股票或返還款項，其自始即有不法所有之意圖
    ，施用詐術致庚○○○陷於錯誤而交付前開660萬元應屬明
    白，其所為前開辯解，顯與事實大相逕庭而難採信。又縱被
    告事後將前開款項轉為借款並給付部分利息，惟此係被告事
    後賠償之善後問題，仍無礙其詐欺犯行之成立。基上所述，
    被告此部分詐欺犯行事證明確，堪足認定。
二、犯罪事實欄一(二)部分：
    訊據被告丁○○固不否認有收受告訴人庚○○○交付之即期
    支票111萬3千元一事，惟矢口否認有何詐欺犯行，辯稱：庚○○○原先自己買200張，現金增資是百分之37.1，所以分
    配74點2張，一股是15元，伊跟庚○○○說伊沒有錢，沒有
    辦法買增資的部分，問他是否要買，伊跟他說伊這邊有8、9
    百張股票，伊的部分可以直接過戶給他，後來庚○○○有將
    錢給伊，但是伊沒有將股票交付給他，因為伊跟楊梁王蟾有
    借貸往來，陸陸續續都在付利息，所以也沒有將股票交給庚○○○，後來宏統公司沒有上市，庚○○○不願意用股票抵
    伊原先的借款，只是要將錢要回去云云，經查：
(一)、被告於86年8月中旬某日，在庚○○○前開住處，對庚○○○稱：宏統公司最近有增資計畫，可以每股15元之低價買進
    宏統公司股票，將來獲利豐富等語，庚○○○遂允諾投資購
    買宏統公司之增資股票74.2張（即74200股，共111萬3千元
    ），並隨即於86年8月18日購買付款人為合作金庫銀行台中
    支庫、面額111萬3千元、發票日為86年8月18日之即期支票
    交付予被告，後被告則因迄未交付股票遂書立證明書1紙予
    告訴人庚○○○一情，經告訴人庚○○○於偵查中陳述明確
    （89年度偵字第10336號卷第67頁背面至第68頁、94年度偵
    緝字第1385號卷第23頁、第37頁），並有台中市第二信用合
    作社轉帳收入傳票、取款條、合作金庫銀行台中支庫支票及
    證明書各1紙存卷可參（89年度偵字第10336號卷第14至第17
    頁），且為被告所不爭，故此部分之事實，堪足認定。
(二)、被告雖以前開情詞置辯，惟告訴人庚○○○係委託被告以告
    訴人名義為其購買增資部分之宏統公司股票74.2張，已據告
    訴人庚○○○陳述明白，則倘被告真有為告訴人購得前開股
    票，逕可直接將股票交付告訴人庚○○○，告訴人庚○○○
    實無再要求被告書立前開證明書之必要，顯見被告辯稱係告
    訴人不願接受被告再移轉宏統公司74.2張云云，非屬真實。
    再者，被告前曾於偵查中辯稱：之前購買的200張股票，配
    30 張無償股息，74.2張則是每股15元，共111萬3千元，這
    部分是用伊的名字過戶，原因是因為告訴人迄今未收到增資
    的通知，才用伊的名字買入，到現在沒有過戶的原因，是因
    為這200張都還沒有向公司拿，因告訴人要求一起清點云云
    （89年度偵字第10336號卷第67頁背面至68頁），嗣則於本
    院審理中翻異前詞，改稱：係因宏統公司後來沒有上市，告
    訴人庚○○○不願接受宏統公司股票云云，兩者陳述互相矛
    盾，足徵係其畏罪情虛而臨訟杜撰之詞，不足採信。
(三)、基上所述，被告於取得告訴人庚○○○所交付之111萬3千元
    款項後，並未為其購得宏統公司增資股票74.2張，且被告亦
    遲未返還前開款項，可證其向告訴人庚○○○聲稱宏統公司
    將增資之初，即有不法所有之意圖，並施用詐術致庚○○○
    陷於錯誤而交付前開111萬3千元至為明確，其所為前開辯解
    ，顯然相互矛盾而難以採信。是此部分被告詐欺犯行事證明
    確，堪可認定。
三、犯罪事實欄一(三)部分：
    訊據被告丁○○固不否認有因募集德笙公司資金而收受告訴
    人庚○○○匯款之500萬元一事，惟矢口否認有何詐欺犯行
    ，辯稱：德笙科技股份有限公司部分，不是伊去募款的，是
    投顧公司他們來談的，所以去聽的人除了伊、庚○○○之外
    ，還有順天建設的副總、還有伊建設公司裡面的股東都有去
    聽，當初伊跟庚○○○有借不少錢，所以伊手邊還有一些額
    度，伊以為庚○○○有意投資1千萬元，後來庚○○○說他
    先生只願投資500萬元，所以伊有將500萬元還給他，並拿回
    原先開給庚○○○500萬元的票，那時伊一直在等募款的金
    額，但是原先預定4億元沒有辦法募到，拖了1年多的時間，
    到最後發生事情伊公司已經跳票，庚○○○就要伊將錢還給
    他，但是伊沒有辦法將錢還給他等語，經查：
(一)、被告於87年5月間某日，在台中市市○路之耕讀園餐廳，對
    庚○○○稱：伊擬設立德笙公司，投資生產ＬＣＤ，預計募
    集4億元資金，該公司工廠位於中原大學附近，包括萊德股
    份有限公司董事長、偉詮股份有限公司董事長、中央投資公
    司都有投資等語，邀庚○○○參與投資，並提出德笙公司投
    資評估報告1份，庚○○○聞此原欲投資1千萬元，並於87年
    5月11日，先以庚○○○之夫楊惠生名義匯款1千萬元予丁○○，後因認投資過多，欲減少投資額為每股12.5元之價格，
    投資認購400張股票，共500萬元，遂由丁○○退還其他款項
    ，僅餘投資額500萬元，丁○○則簽發支票號碼PA0000000、
    發票人丁○○、受款人楊惠生、金額500萬元、付款人泛亞
    商業銀行中清分行、未載明發票日之支票1紙予庚○○○，
    以為投資憑證一情，經告訴人庚○○○於偵查及本院審理中
    陳述明確（89年度偵字第10336號卷第73頁背面至第74頁、
    94年度偵緝字第1385號卷第37頁），並有斗六信用合作社匯
    款申請書1紙、德笙光電科技股份有限公司投資評估報告1份
    、支票1紙附卷可參（本院卷第428頁、89年度偵字第10336
    號卷第18至第39頁、第43頁），且為被告所不爭，故此部分
    之事實，堪可認定。
(二)、被告取得前開款項後，從未攜同告訴人庚○○○前往察看設
    立情形，業經告訴人庚○○○於偵查中陳述屬實（94年度偵
    緝字第1385號卷第37頁），而德笙公司嗣未完成設立登記，
    亦未交付告訴人庚○○○德笙公司股票一情，已據被告自承
    不諱，則德笙公司倘如被告所稱非其所發起募集設立，而係
    其他投顧公司所為，則於該公司無法完成設立登記時，前開
    款項理應會由發起人將前開款項退還予被告，被告自無不能
    返還該款項之理，惟被告收受告訴人庚○○○前開款項後，
    非但從未攜同告訴人庚○○○前往勘查該公司設立情形，且
    於公司未能募集足夠資金而設立時，亦無法退還前開款項，
    足見該公司欲募集資金設立一事，應係被告所訛稱。
(三)、再者，就被告為何無法返還前開500萬元予告訴人庚○○○
    一節，被告先於本院95年5月16日準備程序中陳稱：德笙光
    電不是伊要設立的，是一群人投顧公司的人來找伊，還有中
    小企業信保基金的人，他們說要成立LCD的光電，那個時候
    他們說要議價，一股是12.5元，由投顧公司的人跟伊、伊同
    學、還有告訴人、告訴人的兒子一起招募，他們是希望伊募
    股當負責人，後來伊這邊募股的金額不夠，而且他們的金額
    也不夠，伊朋友己○○又將金錢挪為他用，所以沒有辦法設
    立公司云云（本院卷第153頁）；於95年10月17日本院審理
    中則稱：德笙公司不是伊去募款，係由投顧公司來談的，後
    來伊一直在等募款的金額，但是原先預定四億元沒有辦法募
    到，拖了一年多的時間，到最後發生事情，伊的公司已經跳
    票，庚○○○就要伊將錢還給他，但是伊沒有辦法將錢還給
    他云云（本院卷第253頁），對於究為何人負責募集德笙公
    司所需資金，被告前後所稱不一，另關於告訴人庚○○○交
    付之款項去向說法亦有出入。此外，前開支票經庚○○○於
    89年8月24日提示請求付款亦遭退票，有退票理由單1紙附卷
    可佐（本院卷第51頁），更見被告基於不法所有之意圖，以
    募集德笙公司資金為由欺騙告訴人庚○○○，施此詐術行為
    致庚○○○陷於錯誤而投資前開500萬元應屬明白，其所為
    前開辯解，顯係卸責之詞，不足採信。綜上所述，被告此部
    分詐欺犯行事證明確，應堪認定。
四、犯罪事實欄一(四)部分：
    訊據被告固不否認有收受告訴人庚○○○匯款之300萬元，
    並以原應支付告訴人庚○○○之利息100萬元，充作投資額
    ，告訴人庚○○○共計投資400萬元一事，惟矢口否認有何
    詐欺犯行，辯稱：當初伊預估該案有百分之60的投資報酬率
    ，所以是240萬元，這部分的支票伊也已經開給庚○○○，
    伊總共開了1張400萬元，另1張240萬元的支票，2張一開始
    都是保證票，沒有填日期，後來填上日期，結果庚○○○軋
    進去，就跳票了，這些投資款一方面工期有拖到，另一方面
    是因為921地震，原先訂房的人退掉，只剩下一戶，伊本身
    是負責人，加上資金出問題，伊就將建設公司過戶給伊公司
    的總經理，退出公司經營，之後因伊擔任長太機械股份有限
    公司公司（以下簡稱長太公司）借款的連帶保證人遭連累，
    所有的土地遭泛亞銀行查封，到現在還欠泛亞銀行錢，大約
    1700多萬元云云，經查：
(一)、被告於87年5月間，在庚○○○前開住處，向庚○○○稱：
    伊係長明公司之董事長，長明公司計畫在台中市八期重劃區
    豐樂公園附近蓋房子，該案議長及副議長均有參與，一年後
    利潤5成，深具投資價值等語，庚○○○遂允諾投資，先於
    87年5月11日匯款300萬元予丁○○，再以丁○○原應支付予
    庚○○○之投資及借款利息100萬元充作投資額，共投資400
    萬元等情，經告訴人庚○○○於偵查及本院審理中陳述明確
    （94年度偵緝字第1385號卷第37至第38頁、本院卷第300頁
    、第444至第445頁），並有台中市第二信用合作社匯款回條
    1紙存卷可參（本院卷第55頁），且為被告所不爭，故此部
    分之事實，堪以認定。
(二)、被告向告訴人庚○○○邀約投資前開建案之經過，經告訴人
    庚○○○於偵查及本院審理中證稱：被告說他是長明建設公
    司的董事長，欲蓋房子，且該案議長、副議長都有合作，並
    出示契約書給伊過目，但說契約書不能外流，因此沒有影印
    給伊，他要伊投資，伊就投資400萬元，匯款300萬元，另10
    0萬元則以被告應支付伊之利息抵銷，被告說房子蓋在豐樂
    公園附近，本來稱說利潤五成，88年中又改稱可以賺取百分
    之60，但他都沒有付錢給伊，伊有向他催討，他先稱說6月
    底結案，但後又改稱因地震關係，市政府要二次檢查，但他
    始終都沒有交給伊金錢等語明確（94年度偵緝字第1385號卷
    第37至第38頁、本院卷第300頁、第444至第445頁），後因
    被告遲未交付其所稱說之紅利，經告訴人庚○○○多次催討
    ，丁○○則簽發支票號碼PA0000000、發票人丁○○、受款
    人庚○○○、金額400萬元、付款人泛亞商業銀行中清分行
    、發票日89年8 月3日之支票1紙予庚○○○，惟經庚○○○
    於89年8月24日提示請求付款，亦遭退票，除經告訴人陳述
    明確外，亦有支票及退票理由單各1紙在卷可參（本院卷第
    56頁），可知前開建案並無被告所說之利潤，被告亦無意退
    還告訴人庚○○○投資款，其於邀集告訴人庚○○○投資之
    時，係行使詐術陷告訴人庚○○○於錯誤，昭然自明。再者
    ，被告擔任長太公司借款之連帶保證人為87年5月27日，其
    所有之土地遭泛亞銀行聲請假處分之時間則為88年6月4日，
    有放款借據、本票及本院88年度裁全七字第3285號裁定在卷
    可參（本院卷第308至第312頁），足見被告資金調度遭長太
    公司拖累，已在被告向告訴人庚○○○邀約投資前開建案之
    後年餘，更徵被告自始即有詐騙告訴人庚○○○之不法所有
    意圖。此外，被告並無簽發金額240萬元之支票予告訴人庚○○○，已經告訴人庚○○○於補充告訴理由狀中陳述明確
    （本院卷第278頁），故被告前開辯解顯為卸責之詞，不足
    採信。
(三)、至長明公司於87年5月18日設立登記之初負責人為被告，迨
    至90年6月12日解散時負責人已更改為唐濟球，有公司基本
    資料查詢3紙及台中市政府營利事業登記證1紙在卷可參（本
    院卷第59至第61頁、第370頁）。因此，被告邀約告訴人庚○○○投資前開建案之初雖係長明公司負責人，惟其施用詐
    術陷告訴人庚○○○於錯誤而為投資已詳如前述，其當時身
    分為何並不影響其施用詐術行為之成立，故此部分難為被告
    有利之認定。
(四)、綜上所述，此部分事證明確，被告詐欺犯行堪足認定。
五、犯罪事實欄一(五)部分：
    訊據被告固坦承曾以投標「中正體育館暨聯合行政大樓工程
    」為由，向告訴人庚○○○借貸500萬元，並於之後持前開
    通知函向其稱因聯勤方面要暫緩退回押標金，故暫無法返還
    借款一事，惟矢口否認有何詐欺、偽造及行使偽造私文書犯
    行，辯稱：當時伊為長佳營造公司之實際負責人，唐濟球僅
    為名義負責人，聯勤的案件也是林佑頡所介紹，該通知函是
    林佑頡拿出來說聯勤的案子有標到，但是聯勤那邊在查什麼
    資料，所以押標金會比較晚退，拖了很久，伊再跑去跟林佑
    頡要，林佑頡說這個案件沒有了，押標金也沒有辦法退給伊
    ，伊才沒有辦法還給告訴人庚○○○云云，經查：
(一)、被告於88年6月間，在庚○○○前開住處，向庚○○○稱其
    為長佳營造公司之負責人，欲參與南崁聯勤總部發包之「中
    正體育館暨聯合行政大樓工程」工程投標，需要押標金，希
    望能先墊借500萬元，等開標後，即可返還等語，庚○○○
    遂允諾借款500萬元予丁○○，並由庚○○○之夫楊惠生於
    88年6月15日，匯款500萬元予丁○○，丁○○則簽發面額
    500萬元、到期日為88年6月15日、付款人為泛亞商業銀行台
    中分行之本票1張，交庚○○○收執，以為擔保一情，業經
    告訴人庚○○○於偵查及本院審理中陳述明確（94年度偵緝
    字第13 85號卷第37頁、本院卷第445頁），並有台中市第二
    信用合作社匯款申請書及本票各1紙存卷可參（89年度偵字
    第10336號卷第44至第45頁），且為被告所不爭，故此部分
    之事實，堪以認定。
(二)、又長佳營造公司之負責人為唐濟球，非被告，有公司基本資
    料查詢2紙在卷可參（本院卷第53至第54頁），而前開陸軍
    聯勤總司令部三組為通知單位、日期為88年8月12日、內容
    為「中正體育館暨聯合行政大樓工程」押標金及履約保證金
    暫緩退回之通知函，經國防部聯合後勤司令部人事軍務處回
    覆本院，其上之「上尉財務官陳宜文」、「上校組長杜台文
    」非該部人員，前開文件內容之發文字號、銜稱及人員級職
    等相關資料均查不符，疑涉偽造，有該處96年2月14日阮禱
    字第0960000782號函在卷可佐（本院卷第262頁），足認前
    開函文內容及其上之「陸軍聯勤總司令部三組」、「上尉財
    務官陳宜文」、「上校組長杜台文」、「長佳營造有限公司
    」、「唐濟球」等印文均係偽造。另前開函文既係被告所出
    示以製造上開工程保證金暫時無法退還之假象，其上所蓋之
    「陸軍聯勤總司令部三組」、「上尉財務官陳宜文」、「上
    校組長杜台文」、「長佳營造有限公司」、「唐濟球」等印
    章亦應其委託不知情刻印業者所為，復再由其偽造前開印文
    於該通知函上以完成該上開函文內容，應屬明白，
(三)、再關於前開押標金之去向及函文之取得，被告先於偵查辯稱
    ：承包聯勤工程都是委託李偉裕，500萬元轉交給之，伊不
    清楚他有無去標工程，通知函也是李偉裕交付給伊的，伊有
    請告訴人庚○○○過目，當時李偉裕拿給伊時，還有二個信
    封包著，伊也不清楚其來源等語（89年度偵字第10336號卷
    第74頁背面、第94頁背面至第95頁）等語；後於本院審理中
    則改稱：聯勤的案件是林佑頡所介紹，該工程也是林佑頡去
    標的，後來他拿通知函說該案有標到等語（本院卷第153 頁
    、254頁），前後所述差異甚大，何者為真，已值存疑。且
    被告於偵查中從未提及該標案與林佑頡有關，迨本院審理中
    方提及該標案為林佑頡處理，該辯解實難為本院所採。況林
    佑頡已於91年9月28日死亡，有個人基本資料查詢1紙在卷可
    參（本院卷第188頁），無從查證被告前開辯解為真，其前
    開辯解顯為卸責之詞，不足為採。
(四)、基上所述，被告既無投標前開工程之事實，卻以此為由向告
    訴人庚○○○借款500萬元，復為取信於之而偽造前開函文
    並行使之，其詐欺取財、偽造及行使偽造私文書之犯行事證
    明確，應足認定。
六、犯罪事實欄一(六)部分：
    訊據被告丁○○固不否認有因買賣立生公司股票收受告訴人
    乙○○等人匯款之320萬元一事，惟矢口否認有何詐欺犯行
    ，辯稱：當時是林佑頡說可以16元的價格拿到當時上櫃價48
    元的立生公司股票，後來乙○○等人匯款320萬元給伊後，
    伊已經將錢全部領出以現金方式交給林佑頡，但林佑頡也沒
    有將股票交給伊，伊後來才會在乙○○等人要求下書立協議
    書云云，經查：
(一)、89年3月間某日，戊○○出資16萬元、乙○○出資160萬元、
    辛○○出資144萬元，而共同合資320萬元，欲購買立生公司
    股票200張，並於89年3月7日匯款320萬元至承林公司在泛亞
    銀行開設之000000000000號帳戶內，然丁○○卻遲遲未交付
    股票，經乙○○等人一再催討，丁○○另於89年6月11日簽
    立協議書1紙予乙○○等人一情，業經告訴人戊○○、乙○○於警詢及偵查中陳述明確（89年度偵字第19621號卷第8至
    9頁、第29至第30頁），並有承林公司在泛亞銀行開設之000
    000000000號帳戶存摺明細及協議書1紙附卷可參（本院卷第
    375頁、89年度偵字第19621號卷第17頁），且為被告所不爭
    ，故此部分之事實，堪可認定。
(二)、被告向告訴人乙○○等人聲稱可購買立生公司股票之過程，
    業經告訴人乙○○於警詢中證述：丁○○是透過林吉上之介
    紹認識，其為承林實業公司負責人，持有立生半導體股票要
    出售，我夥同戊○○、辛○○共同出資購買股票200張，我
    出資160萬元、戊○○出資16萬元、辛○○出資144萬元，共
    計320萬元，我們是將錢匯入丁○○帳戶內。但其收款後，
    則未履行將股票交付等語（89年度偵字第19621號卷第8頁）
    ，核與告訴人戊○○及證人林吉上所為證述相符（89年度偵
    字第19621號卷第9至第10頁），則倘無不法所有之意圖，於
    無法取得立生公司股票之後，本應將前開款項退還，卻遲未
    退還，可見其聲稱可取得立生公司股票等語顯為訛騙告訴人
    乙○○等人之詞。再者，被告雖辯稱前開款項已交給林佑頡
    ，但林佑頡卻未交付股票云云，然依告訴人乙○○等人之陳
    述觀之，欲出賣立生公司之股票予其等者為被告，非林佑頡
    ，被告所為辯解顯有違常理，而難採信。
(三)、基上所述，被告於取得告訴人乙○○等人匯款之320萬元款
    項後，並未為交付立生公司股票200張，且被告亦遲未返還
    前開款項，可證其向告訴人乙○○等人聲稱可出賣立生公司
    股票當時，即有不法所有之意圖，並施用詐術致其等陷於錯
    誤而交付前開款項至為明確，其所為前開辯解，顯有違常情
    而難以採信。是此部分被告詐欺犯行事證明確，堪可認定。
七、犯罪事實欄一(七)部分：
    訊據被告固不否認有收受證人壬○○存入之48萬元及交付之
    現金21萬元一事，惟矢口否認有何詐欺及行使偽造文書犯行
    ，辯稱：當初是因為生意失敗，土地遭查封才會這樣，且前
    開款項都是壬○○所出借，2人以合夥方式購買股票，如賠
    錢則算是伊賠云云，經查：
(一)、被告於89年6月中旬某日，在台中市○○路○段之風尚人文
    咖啡館，對壬○○佯稱：南亞公司近期會上市，其與羅福助
    關係很好，可以低於市價之行情拿到南亞科技公司之股票，
    且因自己也想多購買一點南亞公司之股票，需向壬○○借款
    等語，並出示前開偽造之協議書1紙，以取信壬○○，壬○○遂允諾投資南亞公司股票共48萬元及借款21萬元予丁○○
    ，並於89年7月中旬某日，在泛亞銀行中清分行，交付21萬
    元之現金予丁○○，另於同年7月31日，在泛亞銀行中清分
    行，依丁○○之指示，以現金存款48萬元至泛亞銀行太平分
    行、帳號：000-000-000000號、戶名：李莉鳳之帳戶內一節
    ，業經證人壬○○於偵查及本院審理時證述明確（94年度偵
    緝字第1384號卷第16至第17頁、本院卷第172至第175頁），
    並有協議書及泛亞銀行活期（儲蓄）存款存入存根聯各1 紙
    在卷可參（92年度發查字第2184號卷第7頁、第11頁），且
    為被告所不爭。
(二)、前開以羅福助名義書立之協議書1紙，內容為被告親自書擬
    ，其上「羅福助」之簽名，則非羅福助所親簽，亦非其授權
    所簽一事，為被告於準備程序及準備書狀中所自承不諱（本
    院卷第99頁、第101至第103頁）。而被告取得前開款項後，
    遲未交付股票予壬○○，經證人壬○○多次催討，被告即避
    不見面，迄至89年8月30日，在證人壬○○要求下，方於台
    中市○○路與惠中路附近之肯德雞速食店，簽立借款51萬元
    、48萬元之收據各1紙及51萬元、48萬元之本票各1紙予壬○○，亦經證人壬○○證述綦詳，且有收據、收據各1紙及本
    票2紙在卷足參（92年度發查字第2184號卷第8至第10頁），
    足認被告事實上無法購得南亞公司之股票自明。則倘被告真
    欲為證人壬○○代購南亞公司之股票，於其因故未取得南亞
    公司之股票時，即應將前開款項儘速返還，豈會經證人壬○○多次催討後避不見面，可證其自始即無為其代購南亞公司
    股票之真意。
(三)、又前開協議書非出於羅福助所授權簽名，已為被告所自承，
    而其上所載之身分證字號，非羅福助之身分證字號，有法務
    部戶役政連結作業系統查詢資料1紙附卷可佐（本院卷第183
    頁），惟前開協議書內容既為被告所親自書擬，所涉當事人
    為被告本人，其直接利害關係甚鉅，有偽造該協議書之必要
    者除被告外，實無他人，然前開「羅福助」簽名之筆跡顯與
    被告所親自書擬的筆跡不同，顯為第三人所簽，故被告應係
    推由不詳姓名之該成年人偽造「羅福助」前開簽名1枚，其
    與該成年人間就偽造前開簽名及完成偽造前開協議書並行使
    之，應有犯意之聯絡及行為分擔，堪可認定。
(四)、再者，被告係於邀約證人壬○○投資南亞公司股票及及借款
    時出示前開協議書，證人壬○○亦因此協議書而相信被告有
    能力取得南亞公司之股票，亦經證人壬○○證述在卷（本院
    卷第173至第174 頁），故被告顯以行使前開協議書內容之
    詐術行為致證人壬○○信以為真，方允諾投資及借款一情，
    應足認定，是被告於邀約證人壬○○投資及借款之初，即無
    能力取得南亞公司之股票，仍行使前開偽造之文書以取信證
    人壬○○，顯見其自始即有不法所有之意圖至明。從而，被
    告上開行使偽造文書及詐欺取財犯行明確，其所為前開辯解
    顯係卸責之詞，不足為採。
(五)、至被告雖提出林佑頡所書立之借據1紙（本院卷第244頁），
    惟林佑頡已於91年9月28日死亡，有個人基本資料查詢1紙在
    卷可參（本院卷第188頁），實難認前開借據內容為真。又
    證人即被告之前妻甲○○雖於本院審理時證稱：其曾見過林
    佑頡來家裡在前開借據上蓋章，但是其不知道被告與林佑頡
    談論的過程，因為其當時只瞄一下就出門了（本院卷第417
    頁），故以證人甲○○所述，亦難證明前開借據所寫之內容
    為真，此部分均難為被告有利之認定。
貳、論罪科刑：
一、按行為後法律有變更者，適用行為時之法律。但行為後之法
    律有利於行為人者，適用最有利於行為人之法律，修正後刑
    法第2條第1項定有明文。經查，刑法業於94年2月2日修正公
    布，並自95年7月月1日起施行，法律有下列變更，爰比較新
    舊法如下：
(一)、修正前刑法第28條規定：「2人以上共同『實施』犯罪之行
    為者，皆為共同正犯。」，修正後該條規定為：「二人以上
    共同『實行』犯罪之行為者，皆為共同正犯。」將舊法之「
    實施」修正為「實行」。原「實施」之概念，包含陰謀、預
    備、著手及實行等階段之行為，修僅共同實行犯罪行為始成
    立共同正犯。是新法共同正犯之範圍縮小，排除陰謀犯、預
    備犯之共同正犯。新舊法共同正犯之規定固有修正。但對
    本件被告係基於犯意聯絡，共同實行犯罪事實欄之犯行而言
    ，不論新法、舊法，均構成共同正犯，上述刑法第28條之修
    正內容，對於被告並無「有利或不利」之影響，依最高法院
    95年度第21次刑事庭會議決議，應逕用裁判時法。
(二)、關於法定刑罰金刑部分，修正後刑法第33條第5款規定「罰
    金：新臺幣一千元以上，以百元計算之」，與修正前刑法第
    33條第5款規定「罰金：一元以上」不同。比較新舊法結果
    ，以舊法較有利於被告，故依刑法第2條第1項前段規定，本
    案關於刑法第339條第1項之法定刑罰金部分，自應適用行為
    時之法律即修正前刑法第33條第5款規定決定其罰金部分之
    法定刑。
(三)、關於連續犯之規定，修正後刑法第56條刪除有關連續犯之規
    定，惟廢除連續犯後，須依數罪併罰之規定處罰，經比較後
    修正後之法律並非較有利於被告，自應適用行為時法即修正
    前刑法第56條連續犯之規定處斷。
(四)、關於牽連犯之規定，修正後刑法第55條刪除有關牽連犯之規
    定，因本件行為均在新法施行前，故以修正前之規定較有利
    於行為人，應適用修正前刑法第55條有關牽連犯之規定。
(五)、綜上所述，經本院綜合比較結果，修正後刑法之規定並非較
    有利於被告，參酌修正後刑法第2條第1項前段、但書規定之
    「從舊從輕」原則，本案應適用修正前前揭刑法規定為法條
    適用之依據。
二、按刑法第218條第1項所指之公印，指表示公務機關或機關長
    官資格及其職務之印信而言，俗稱大印與小官章，最高法院
    33年上字第1458號、71年台上字第1831號判例可資參照。次
    按刑法上之公文書，必須公務員基於職務上作成之文書，其
    內容須為公法上之關係，若僅涉私經濟行為，則非公文書（
    最高法院85年度台上字第46 31號判決可資參照）。查本件
    以陸軍聯勤總司令部三組為通知單為之函文，其上「陸軍聯
    勤總司令部三組印」非屬前開公務機關資格之印信，自非公
    印文，且其上內容係涉及工程押標金之發還，屬私經濟行為
    範疇，與公法上權利義務關係無涉，應認係私文書。再按前
    開函文上「上尉財務官陳宜文」、「上校組長杜台文」等人
    ，縱無其人，被告偽造其等印章、印文，仍屬無權偽造行為
    。
三、核被告事實欄一(一)、(二)、(三)、(四)、(六)所為，係犯刑法第339
    條第1項之詐欺取財罪；事實欄一(五)、(七)所為，係犯刑法第
    216條、第210之行使偽造私文書罪、第339條第1項之詐欺取
    財罪。被告利用不知情之成年刻印業者，偽刻「陸軍聯勤總
    司令部三組印」、「上尉財務官陳宜文」、「上校組長杜台
    文」、「長佳營造有限公司」、「唐濟球」等印章，為間接
    正犯。被告偽造「陸軍聯勤總司令部三組印」、「上尉財務
    官陳宜文」、「上校組長杜台文」、「長佳營造有限公司」
    、「唐濟球」之印章，並分別在通知函及協議書上偽造「陸
    軍聯勤總司令部三組印」、「上尉財務官陳宜文」、「上校
    組長杜台文」、「長佳營造有限公司」、「唐濟球」之印文
    及「羅福助」署名，其偽造印章、印文、署名之行為為偽造
    私文書之階段行為，而偽造此等私文書之低度行為，復為行
    使偽造私文書之高度行為吸收之故，均不另論罪。被告就事
    實欄一(七)之偽造及行使偽造文書行為，與該姓名年籍不詳之
    成年人間，有犯意聯絡及行為分擔，均為共同正犯。被告事
    實欄一(六)以一詐欺行為詐騙乙○○、戊○○、辛○○等人，
    為同質之想像競合犯，應從一重處斷。被告先後多次行使偽
    造私文書及詐欺取財行為，均手段相似、時間緊接，各所犯
    犯罪構成要件相同之罪名，顯係各基於概括犯意反覆為之，
    為連續犯，應依修正前刑法第56條之規定，各論以一罪並分
    別加重其刑。其所犯上開行使偽造私文書及詐欺取財罪間間
    ，有方法目的之牽連關係，依修正前刑法第55條之規定，應
    從一情節較重之行使偽造私文書罪處斷。公訴意旨固僅就被
    告事實欄一(七)所示之詐欺取財犯行犯行提起公訴，惟併案部
    分即事實欄一(一)至(六)之詐欺取財犯行部分，與起訴部分有連
    續犯之裁判上一罪關係，事實欄一(五)、(七)之行使偽造私文書
    部分，又與各該部分之詐欺取財罪有牽連犯之裁判上一罪關
    係，本院自得一併審究，併予敘明。
四、爰審酌被告正值青壯，多次以購買未上市公司股票或標取工
    程為幌，詐騙告訴人壬○○、庚○○○、乙○○、戊○○、
    辛○○等人，行騙金額高達2千多萬元，並以他人名義偽造
    及行使偽造文書，影響他人權益甚鉅，其犯罪動機不足可取
    ，其犯罪手段、過程及被害人有多位，所騙得之金額甚高，
    犯後亦不斷飾詞卸責，顯無悔意，其犯後態度不佳，及雖與
    告訴人壬○○於本院達成和解，有調解筆錄在卷可參（本院
    卷第33頁），惟僅給付部分金額，未照調解筆錄履行，經壬○○陳述在卷（本院卷第178頁）等一切情狀，量處如主文
    所示之刑。又偽造之「陸軍聯勤總司令部三組印」、「上尉
    財務官陳宜文」、「上校組長杜台文」、「長佳營造有限公
    司」、「唐濟球」印章各1枚，及「陸軍聯勤總司令部三組
    印」印文1枚、「上尉財務官陳宜文」印文1枚、「上校組長
    杜台文」印文2枚、「長佳營造有限公司」印文2枚、「唐濟
    球」印文2枚及「羅福助」簽名1枚，均應依刑法第219條沒
    收之。
五、公訴意旨另以：被告丁○○於民國89年5月間，在不詳地點
    ，對壬○○佯稱自己是經營房地產業務，因為要購買股票需
    借款新台幣30萬元等語，致壬○○不疑有他，陷於錯誤，而
    於同年5月10日，在泛亞銀行中清分行，交付現金30萬元予
    丁○○，因認被告丁○○此部分涉犯刑法第339條第1項之詐
    欺罪嫌等語。經查：
(一)、按犯罪事實應依證據認定之，無證據不得認定其犯罪事實；
    又不能證明被告犯罪者，應諭知無罪之判決，刑事訴訟法第
    154條第2項、第301條第1項分別定有明文。又犯罪事實之認
    定，應憑真實之證據，倘證據是否真實尚欠明確，自難以擬
    制推測之方法，為其判斷之基礎；而認定犯罪事實之證據係
    指足以認定被告確有犯罪行為之積極證據而言，該項證據自
    須適合於被告犯罪事實之認定，始得採為斷罪資料，最高法
    院著有53年臺上字第656號、29年上字第3105號判例可參。
    再告訴人之告訴，本以使被告受刑事訴追為目的，故其陳述
    是否與事實相符，自應調查其他證據，以資審認，苟其所為
    攻擊之詞，尚有瑕疵，則在此瑕疵未予究明以前，即不能遽
    採為斷罪之基礎（最高法院著有69年臺上字第1531號判例參
    照）。又刑法第339條第1項詐欺罪之成立，以意圖為自己或
    第三人不法之所有，以詐術使人將本人或第三人之物交付為
    要件，若行為人所用方法，不能認為詐術，亦不致使人陷於
    錯誤，則不得遽以該罪相繩（最高法院46年臺上字第260 號
    判例）。至於債務人於債之關係成立後，如有未依債之本旨
    履行民事債務之情形，在一般社會經驗上可能之原因甚多，
    縱令是出於惡意不為履行，苟無足以證明其在債之關係發生
    時，自始即具有不法所有意圖之積極證據，亦僅能令負民事
    之遲延給付責任，依刑事訴訟法第154條之規定，尚不得據
    此債信違反之客觀事態，而推定債務人原有詐欺取財之犯意
    。
(二)、公訴人認被告此部分涉犯刑法詐欺取財罪，無非係以告訴人
    壬○○之指訴及被告之陳述為其論罪依據。訊據被告固直承
    曾於前開時地，以需錢週轉為由，向告訴人借貸30萬元，惟
    堅決否認有何詐欺取財犯行，辯稱：當初是因為生意失敗，
    土地遭查封才會這樣，其無詐欺之行為等語。查被告於89年
    5月間，係以生意周轉及購買股票為由，向證人壬○○借款
    30 萬元，而證人壬○○於本院審理中證稱：被告向伊借錢
    ，其拿去周轉或是買股票都是被告個人的事情，伊也不知道
    ，只是當時被告與伊之前任職之銀行有債信往來，且出手大
    方，與公司員工相處融洽，基於信任，所以借錢給被告等語
    （本院卷第177頁、第179至第180頁），可見被告向證人壬○○借貸前開款項時，並任何無施用詐術行為，證人壬○○
    亦係基於過去之相處及信任關係，而出借前開款項，其亦無
    陷於錯誤之情況，縱被告於借款後未能依約返還前開借款，
    然此係屬民事糾葛之債務不履行範疇，與詐欺取財罪之構成
    要件尚屬有別。從而，被告此部分之行為，即難以詐欺取財
    罪相繩，公訴意旨認此部分被告另涉有詐欺取財罪即有未合
    ，惟公訴意旨認被告此部分行為如成立犯罪，與前開論罪科
    刑之詐欺取財罪間有連續犯之裁判上一罪關係，爰不另為無
    罪之諭知，併此敘明。
據上論斷，應依刑事訴訟法第299條第1項前段，刑法第2條第1項
、第28條、第216條、第210條、第339條第1項、第219條，修正
前刑法第55條、第56條，判決如主文。
本案經檢察官丙○○到庭執行職務。
中　　華　　民　　國　　96　　年　　5　　月　　22　　日
                  刑事第四庭    審判長法  官   林宜民
                                      法  官   林學晴
                                      法  官   柯雅惠
上正本證明與原本無異。
如不服本判決，應於送達後十日內向本院提出上訴狀（須附繕
本），上訴於台灣高等法院台中分院。
                                      書記官  鍾小屏
中　　華　　民　　國　　96　　年　　5　　月　　22　　日
附錄：
刑法第210條：
偽造、變造私文書，足以生損害於公眾或他人者，處5年以下有
期徒刑。
刑法第216條：
行使第210條至第215條之文書者，依偽造、變造文書或登載不實
事項或使登載不實事項之規定處斷。
刑法第339條：
意圖為自己或第三人不法之所有，以詐術使人將本人或第三人之
物交付者，處5年以下有期徒刑、拘役或科或併科一千元以下罰
金。
以前項方法得財產上不法之利益或使第三人得之者，亦同。
前二項之未遂犯罰之。
